【裁判字號】    97,台上,413
【裁判日期】    970124
【裁判案由】    違反毒品危害防制條例
【裁判全文】
最高法院刑事判決              九十七年度台上字第四一三號
上  訴  人  甲○○
            乙○○
上 列一 人
選任辯護人  謝文田律師
上列上訴人等因違反毒品危害防制條例案件，不服台灣高等法院
台中分院中華民國九十六年十月九日第二審更審判決（九十五年
度上重更(四)字第一五號，起訴案號：台灣台中地方法院檢察署九
十一年度偵字第一四三○號），提起上訴，本院判決如下：
    主  文
原判決撤銷，發回台灣高等法院台中分院。
    理  由
本件原判決認定上訴人甲○○、乙○○分別有其事實欄所載之犯
行，因而撤銷第一審關於上訴人等部分科刑之判決，改判依想像
競合犯及行為時牽連犯關係從一重論以上訴人等共同販賣第一級
毒品罪（乙○○為累犯），其中甲○○量處無期徒刑，褫奪公權
終身；乙○○量處有期徒刑十五年，褫奪公權八年，並分別諭知
適當之從刑；固非無見。
惟查：(一)、有罪判決書之事實欄，應將犯罪之時間、處所、動機
、目的、手段及結果等與論罪科刑有關之事項，依法明確認定予
以翔實之記載，始足以為適用法律之依據。原判決認定上訴人等
共同意圖販賣營利，於民國九十年不詳日期至九十一年一月六日
之間，由甲○○負責自大陸地區以不詳價格向不詳姓名之人販入
第一級毒品海洛因磚二塊及第二級毒品甲基安非他命六包後，再
以不詳管道自大陸地區走私進入台灣地區後，交予乙○○販售牟
利等情，而併論以懲治走私條例第二條第一項之走私罪、毒品危
害防制條例第四條第一項之運輸第一級毒品罪，及同條第二項之
運輸第二級毒品等罪。然其對於甲○○究竟於何時？以若干價格
？在何處向何人購入海洛因與安非他命？暨於何時？利用何種方
式或管道（例如搭乘飛機或船舶或委由第三人）將上述毒品私運
進入台灣地區？等與上述罪名構成要件有關之重要社會事實，均
未詳加調查認定，並於事實欄內翔實記載明白，僅泛稱「不詳日
期」、「不詳價格」、「不詳姓名之人」、「不詳管道」云云，
依上述說明，自不足以為論罪科刑及適用法律之依據。(二)、刑事
訴訟法上所謂認定犯罪事實之證據，係指足以認定被告確有犯罪
行為之積極證據而言，該項證據資料自須適合於被告犯罪事實之
認定，始得採為斷罪之資料。又認定犯罪事實，應憑證據，如未
能發現相當證據，或證據尚不足以證明，自不能以推測或擬制之
方法，以為裁判之基礎。原判決認定上訴人等有前揭走私及運輸
第一、二級毒品犯行，無非以法務部調查局中部地區機動工作組
（下稱中機組）對甲○○所實施之電話通訊監察譯文（見原審卷
(一)第一六三頁以下），為其論據。並於理由內說明：「由甲○○
使用之0000000000電話通訊監察譯文內容觀之，其在
交付本件毒品之前，自九十年九月十四日起，即多次聯絡關於船
期、飛機、颱風、往返大陸之事，而且所談論之物品，多以暗語
方式表示；如甲○○所聯絡者係正常之生意往來，當可光明正大
洽談，應不會以暗語方式聯絡，可見甲○○所洽談之物，應屬非
法之物，更可判斷甲○○毒品之來源，係經由走私進口之管道而
來」云云（見原判決第四十頁第三至九行）。然並未進一步說明
上開電話通訊監察譯文中，甲○○聯絡船期、飛機、颱風及往返
大陸之事之對象及雙方談話之具體內容為何？亦未指出甲○○在
電話中所使用之「暗語」為何？以及其所洽談之物，究係何種「
非法之物」？則上述電話通訊監察譯文與甲○○有無自大陸地區
販入及私運毒品來台之事實究竟如何有關？既非明白，能否遽採
為上訴人等犯罪之證據，即非無疑。原審對以上疑點並未詳加審
究釐清論敘明白，僅以甲○○在電話中有多次聯絡關於船期、飛
機、颱風、往返大陸之事，而且所談論之物品多以暗語方式表示
，遽認甲○○有自大陸地區販入及私運毒品來台之事實，而為不
利於上訴人等之認定，其採證自非適法。又中機組調查員李華君
於原審證稱：「初次監控到甲○○，聯繫的對象是大陸那邊，但
我們沒有辦法查」、「（從監聽內容中，你們有無查證甲○○如
何將大陸那邊的毒品帶來台灣？有無查這個管道？查證結果為何
？）甲○○被我們逮捕之後並沒有對我們交代這個部分，而且大
陸那邊我們沒辦法查」、「在進毒品的部分受到颱風或『黑吃黑
』的影響，一直沒有辦法把毒品交出來，可能想要走私毒品，但
一直不順利」等語（見原審卷(二)第一五二頁背面、第一五三頁）
。依其所述意旨，似謂其無法查得有關甲○○如何從大陸地區販
入毒品私運來台之事實暨相關證據。果爾，則除上述電話通訊監
察譯文外，本件究竟有無其他相當證據資料足以證明甲○○有自
大陸地區販入毒品私運來台之事實？非無探究餘地。原審未就此
詳加調查審究明白，僅憑前述內容未臻明白之電話通訊監察譯文
，遽行臆測上訴人等有共同自大陸地區販入及私運毒品來台之犯
行，依上述說明，自有未憑證據認定事實之違法。(三)、科刑之判
決書所宣示之主文，應與其所載之事實及理由說明互相適合，若
彼此互不一致，即屬理由矛盾，其判決為當然違背法令。原判決
事實欄記載上訴人等共同基於販賣營利之犯意聯絡，由甲○○自
大陸地區販入海洛因及安非他命私運入台灣地區後，交予乙○○
販售牟利等情，並於主文內諭知上訴人等係共犯販賣第一級毒品
罪。然其理由卻說明「乙○○經由甲○○交付而『持有』本件扣
案毒品，其『持有』毒品之目的，係『具有營利意圖之販入』」
、「乙○○（買方）係與甲○○（賣方）毒品交易之相對人」云
云（見原判決第三十九頁第十八、十九行、第四十五頁第二十一
至二十三行），似又謂乙○○係向「賣方」甲○○販入毒品之「
買方」。果爾，則乙○○既係向甲○○販入毒品之相對人（即買
方），即不能與甲○○成立本件販賣毒品罪之共同正犯。是原判
決所宣示之主文，顯與其所載之事實及理由說明互相不一致，依
上述說明，自有判決理由矛盾之當然違背法令。又依原判決事實
之認定，甲○○係在大陸地區向不詳姓名之人販入扣案之第一、
二級毒品，乙○○並未參與上開販入毒品之行為，而乙○○收受
甲○○所交付之毒品後尚未賣出即被警方查獲，則警方事後在陳
志維住處所查扣乙○○所有之電子磅秤一台及夾鏈袋一大袋，似
不能認係供上訴人等「販入」及「出售」毒品所用之物，而係預
備供販售毒品所用之物，應依刑法第三十八條第一項第二款之規
定諭知沒收。乃原判決理由竟謂：上述查扣之電子磅秤一台及夾
鏈袋一大袋係供「販入」及「出售」毒品所用之物，而併依毒品
危害防制條例第十九條第一項前段之規定諭知沒收（見原判決第
五十五頁第二十至二十三行），其適用法則亦有不當。再原判決
論處上訴人等販賣第一級毒品罪之共同正犯，但其據上論結欄未
引用刑法第二十八條，以為判決之依據，亦有疏漏，併予指明。
以上或為上訴意旨所指摘，或為本院得依職權調查之事項，應認
仍有撤銷原判決發回更審之原因。
據上論結，應依刑事訴訟法第三百九十七條、第四百零一條，判
決如主文。
中    華    民    國  九十七  年    一    月  二十四  日
                      最高法院刑事第十一庭
                          審判長法官  洪  文  章
                                法官  王  居  財
                                法官  郭  毓  洲
                                法官  黃  梅  月
                                法官  邱  同  印
      本件正本證明與原本無異
                                      書  記  官
中    華    民    國  九十七  年    一    月  二十八  日
                                                      Ｋ


司法院資訊處製作；財團法人民間司法改革基金會備份。
